臺灣彰化地方法院北斗簡易庭民事判決
110年度斗簡字第132號
原      告  台新國際商業銀行股份有限公司

法定代理人  尚瑞強  
訴訟代理人  趙璧成律師
            張智賢  
被      告  莊傳禮    原住○○市○○區○○路0段000巷0號7


            莊傳得   
            莊三    
            莊傳福  
            莊傳献  
上列當事人間撤銷遺產分割登記事件，在民國110年8月3日言詞
辯論終結，本院判決如下：
    主      文
原告之訴駁回。
訴訟費用由原告負擔。
    事實及理由
一、被告莊傳禮、莊傳福、莊傳献經合法送達，均未於言詞辯論
    期日到場，核無民事訴訟法第386條各款所列情形，爰依原
    告聲請，由其一造辯論而為判決。
二、按「訴狀送達後，原告不得將原訴變更或追加他訴。但有下
    列各款情形之一者，不在此限：二、請求之基礎事實同一者
    。五、該訴訟標的對於數人必須合一確定時，追加其原非當
    事人之人為當事人者。」，民事訴訟法第255條第1項第2款
    、第5款定有明文。此規定於簡易訴訟程序亦有適用，此觀
    同法第436條第2項規定，即可明瞭。經查，原告原僅起訴被
    繼承人莊許欸之繼承人莊傳禮、莊傳得、莊三為被告，並聲
    明：㈠被告就附表編號1、2、3、4所示不動產，所為之遺產
    分割協議及100年3月7日所為之分割繼承登記行為均應予撤
    銷。㈡被告莊傳應將附表編號1、2、3、4所示不動產於100年
    3月7日以分割繼承為登記原因之所有權移轉登記予以塗銷。
    嗣另具狀追加其他繼承人即莊傳福、莊傳献為被告，並追加
    莊許欸所遺如附表所示編號5、6、7遺產為訴訟標的。核其
    請求之基礎事實同一，且該訴訟標的對於數人必須合一確定
    ，合於前開規定，應予准許，先予敘明。
三、原告主張：被告莊傳禮前積欠原告新臺幣（下同）357,617
    元沒有清償，原告已取得臺灣臺中地方法院103年度司執字
    第134454號債權憑證。又訴外人即被告的被繼承人莊許欸死
    亡後原本遺留有如附表所示的遺產（下稱系爭遺產），被告
    都沒有向法院辦理拋棄繼承，系爭遺產應該由被告全體共同
    繼承，但是被告莊傳禮因為積欠原告債務，唯恐辦理繼承登
    記系爭遺產後，遭原告所追索，就由被告莊傳得繼承大部分
    系爭遺產並且辦理繼承登記，而被告莊傳禮僅繼承新臺幣(
    下同)10,000元。被告莊傳禮拋棄因繼承取得財產的行為等
    同是把他從莊許欸繼承來的財產權利無償移轉給被告莊傳得
    已經損害原告債權的實現。因此，原告可以依照民法第244
    條第1、4項規定請求撤銷債務人有害及債權人的無償行為並
    請求回復原狀，並聲明：㈠被告就系爭遺產所為之遺產分割
    協議及分割繼承登記行為均應予撤銷。㈡被告莊傳應將附表
    編號1、2、3、4所示不動產於100年3月7日以分割繼承為登
    記原因之所有權移轉登記予以塗銷。
四、被告莊傳得、莊三均以：莊傳禮在伊父親在世時，已向伊父
    親拿走最少一百多萬元，所以莊傳禮放棄繼承。伊父親去世
    後，附表編號1、2、3、4所示土地本來要登記給伊，但因母
    親莊許欸要農保，所以就改由母親莊許欸繼承登記，但這些
    土地在母親莊許欸去世後，應該還給伊，所以其他人沒意見
    。另伊繼承附表編號5所示之房屋4分之1，因伊父親去世時
    ，伊繼承該房屋4分之1，但怕母親莊許欸什麼都沒有，就登
    記在母親莊許欸名下，母親莊許欸去世後就還給伊。另二林
    鎮農會的錢是因母親莊許欸生前大部分住在伊這裡，由伊照
    顧，伊要支付一些錢，另也支付喪葬費，所以該筆款項不算
    伊拿走等語，均聲明：原告之訴駁回。
五、被告莊傳禮、莊傳福、莊傳献未於言詞辯論期日到場，亦未
    提出書狀作何聲明或陳述。
六、本院得心證的理由：
  ㈠原告主張被告莊傳禮前積欠原告357,617元，原告已取得臺灣
    臺中地方法院103年度司執字第134454號債權憑證。又莊許
    欸死亡後原本遺有系爭遺產，被告未向法院辦理拋棄繼承，
    而於100年1月26日達成遺產分割協議，由被告莊傳得分得附
    表編號1、2、3、4所示不動產並在100年3月7日辦畢分割繼
    承登記，且分得附表編號5、6所示遺產等情，已經提出臺灣
    臺中地方法院103年度司執字第134454號債權憑證、附表編
    號1、2、3、4所示不動產登記謄本為證，並且有彰化縣二林
    地政事務所110年4月12日二地一字第1100002065號函檢送的
    附表編號1、2、3、4所示不動產所有權移轉登記申請書相關
    資料在卷可參，應可以相信為真實。
　㈡按債務人所為之無償行為，有害及債權者，債權人得聲請法
    院撤銷之。債權人依第一項或第二項之規定聲請法院撤銷時
    ，得並聲請命受益人或轉得人回復原狀。前條撤銷權，自債
    權人知有撤銷原因時起，1年間不行使，或自行為時起經過1
    0年而消滅。民法第244條第1項、第4項前段、第245條分別
    定有明文。而上開法定期間為除斥期間，其期間經過時權利
    即告消滅。此項除斥期間有無經過，縱未經當事人主張或抗
    辯，法院亦應先為調查認定，以為判斷之依據（最高法院91
    年度台上字第2312號民事判決意旨參照）。經查，被告係於
    100年1月26日就系爭遺產達成遺產分割協議，已如前述，而
    原告遲至110年3月3日始提起本件訴訟，是被告就系爭遺產
    於100年1月26日所為遺產分割協議之債權行為，原告依民法
    第244條規定所得主張之撤銷權已逾上開10年除斥期間而歸
    於消滅，從而，原告依民法第244條第1項規定請求撤銷被告
    間系爭遺產分割協議之債權行為，已無理由。
  ㈢次按債權人聲請撤銷債務人與受益人間不動產物權移轉之原
    因行為（即債權行為）時，併聲請將物權行為撤銷，固無不
    可，然若原因關係未曾撤銷，縱債務人與受益人間物權行為
    具有撤銷原因，亦不能認為不動產物權登記當然應予塗銷，
    是如債務人與受益人間移轉不動產之債權行為未能撤銷，其
    聲請撤銷物權行為，並無法達到塗銷不動產登記回復為債務
    人所有之訴訟目的，即無權利保護必要。準此，本件原告請
    求撤銷被告間系爭遺產分割協議之債權行為，既已逾除斥期
    間而無從准許，則原告請求撤銷系爭遺產協議為原因所為分
    割繼承之物權行為，難認有權利保護必要，其請求被告莊傳
    得塗銷附表編號1、2、3、4所示不動產之分割繼承登記，自
    亦無從准許。
七、綜上，原告依民法第244條第1、4項規定，訴請被告就系爭
    遺產所為遺產分割協議之債權行為及分割繼承登記之物權行
    為，均應予撤銷，並請求被告莊傳得應將附表編號1、2、3
    、4所示不動產於100年3月7日以分割繼承為登記原因之所有
    權移轉登記予以塗銷，均無理由，應予駁回。
八、本件事證已臻明確，兩造其餘攻擊防禦方法及所提證據，於
    本判決結果不生影響，爰不一一論述，併此敘明。
九、訴訟費用負擔之依據：民事訴訟法第78條。
中　　華　　民　　國　　110 　年　　8 　　月　　17　　日
　　　　　　　    臺灣彰化地方法院北斗簡易庭
                          法  官  楊鑫忠
以上正本係照原本作成。
如對本判決不服提起上訴，應於送達後20日內，向本院提出上訴
狀並表明上訴理由(須按對造人數附繕本) 。
中    華    民    國   110    年    8    月     17    日
　　　　　　　　　　　　　書記官  張清秀　
附表：

編號 名稱 權利範圍 分割結果 1 彰化縣○○鎮○○○段000地號土地 1分之1 由被告莊傳得繼承 2 彰化縣○○鎮○○○段000地號土地 300分之5 同上 3 彰化縣○○鎮○○○段000地號土地 120分之10 同上 4 彰化縣○○鎮○○○段000地號土地 240分之10 同上 5 門牌號碼彰化縣○○鎮○○路00號未保存登記之建物 4分之1 同上 6 彰化縣二林鎮農會存款2,764,967元 1分之1 同 7 現金40,000元 1分之1 被告莊傳禮、莊三、莊傳福、莊傳献各繼承1/4